臺灣高等法院臺南分院刑事判決　九十六年度上訴字第三二六號
上訴人　臺灣臺南地方法院檢察署檢察官
被　告　甲○○
　　　　　　　　（另案於臺灣臺南監獄執行）
上列上訴人因被告違反毒品危害防制條例案件，不服臺灣臺南地
方法院十五年度訴字第一五七三號中華民國九十六年二月六日第
一審判決（起訴案號：臺灣臺南地方法院檢察署九十五年度毒偵
字第一九三三號），提起上訴，本院判決如下：
    主    文
原判決撤銷。
甲○○施用第一級毒品，累犯，處有期徒刑捌月。扣案之第一級
毒品海洛因陸包（驗後淨重共計壹點貳公克），沒收銷燬；盛
裝第一級毒品之空包裝袋陸個、分裝工具壹個，均沒收。又施用
第二級毒品，累犯，處有期徒刑月。扣案之第二級毒品安非他
命捌包（驗後淨重共計柒點柒肆公克），沒收銷燬；盛裝第二級
毒品之空包裝袋捌個、吸食工具、分裝工具各壹個，均沒收。應
執行有期徒刑拾月。扣案之第一級毒品海洛因陸包（驗後淨重壹
點貳公克）、第二級毒品安非他命捌包（驗後淨重柒點柒肆公
克）、沒收銷燬；盛裝第一、二級毒品之空包裝袋共拾肆個、吸
食工具、分裝工具各壹個，均沒收。
    事    實
一、甲○○前因違反毒品危害防制條例案件，經臺灣臺南地方法
    院判處有期徒刑八月確定，於民國（下同）九十五年三月十
    四日縮短刑期執行完畢；又因施用毒品案件，經軍事法院裁
    定送觀察、勒戒後，於九十一年六月二十四日執行完畢釋放
    出所。猶不知戒除毒癮，再於受觀察、勒戒處分執行完畢釋
    放出所之五年內，復基於施用第一、二級毒品犯意，於九十
    五年七月二十四日某時，在其臺南市○○路五四四號三樓之
    一之租屋處內，以香菸摻入毒品之方式，施用第一級毒品海
    洛因。另於九十五年七月二十五日某時，以玻璃球燒烤之方
    式，施用第二級毒品安非他命。嗣經警於九十五年七月二十
    六日在臺南市○○路與東興路口查獲，並於其上開租處房間
    內扣得甲○○所有之第一級毒品海洛因六小包（驗後淨重一
    ．三二公克）、第二級毒品安非他命八小包（驗後淨重七．
    七四公克），以及吸食工具、分裝工具各一個，始查知上情
    。
二、案經臺南市警察局第三分局報請臺灣臺南地方法院檢察署檢
    察官偵查起訴。
    理    由
一、上開事實，迭據被告於原審及本院審理時自白不諱，被告於
    九十五年七月二十六日經臺南市警察局第三分局查獲後所採
    集之尿液，送長榮大學毒物研究中心以酵素免疫分析法EIA
    篩檢及氣相層析質譜儀GC／MS檢驗結果，確呈現安非他命類
    、及嗎啡之陽性反應，有送驗尿液及年籍對照表、長榮大學
    毒物研究中心確認報告各一紙附於偵查卷可稽，且扣案之疑
    似第一級毒品之白色粉末六包，經送法務部調查局以化學呈
    色法以及氣相層析質譜儀分析法檢驗結果，確定為海洛因無
    誤（驗後淨重一．三二公克），有該局九十五年八月十五日
    調科壹字第二００００六四六六號鑑定通知書附於偵查卷可
    稽，另扣案之疑似第二級毒品之白色粉末八包，經送高雄醫
    學大學附設中和紀念醫院以薄層色層分析法及氣體色層－質
    譜分析法檢驗結果，確定為甲基安非他命（驗後淨重七．七
    四公克），亦有該院九十五年十二月七日函覆之檢驗報告附
    於原審卷可稽。此外，復有被告所有供施用毒品所用之分裝
    工具、及吸食工具各一個扣案可資佐證，足認被告自白與事
    證相符。按觀察、勒戒或強制戒治執行完畢釋放後，五年內
    再犯毒品危害防制條例第十條之罪者，檢察官應依法追訴，
    為毒品危害防制條例第二十三條第二項明文規定。被告前於
    九十一年六月二十四日曾因違反毒品危害防制條例案件，經
    送觀察、勒戒執行完畢並釋放出所，有臺灣高等法院被告前
    案紀錄表附卷可憑，於受觀察、勒戒處分執行完畢並釋放後
    五年內，故意再犯本件毒品危害防制條例第十條之罪，依法
    應予追訴。被告犯行堪以認定。
二、按海洛因、安非他命分屬毒品危害防制條例第二條第二項第
    一款、第二款規定之第一、二級毒品，禁止非法持有及施用
    。被告非法施用海洛因、安非他命，係犯毒品危害防制條例
    第十條第一項施用第一級毒品罪；同法第二項施用第二級毒
    品罪。被告持有第一、二級毒品，並進而施用，其持有毒品
    之低度行為，應為施用毒品之高度行為所吸收，均不另論罪
    。被告前因違反毒品危害防制條例案件，經原審判處有期徒
    刑八月確定，於九十五年三月十四日執行完畢，有臺灣高等
    法院被告前案紀錄表附卷足憑，於五年以內故意再犯本件有
    期徒刑以上之罪，依刑法第四十七條第一項規定，為累犯，
    應依法加重其刑。被告上開施用第一、二級毒品罪，罪名相
    異，犯意各別，應予分論併罰。
三、原審予被告論罪科科，固非無見。惟本件僅被告於九十五年
    七月二十四日某時施用第一級毒品；於九十五年七月二十五
    日某時施用第二級毒品部分事證明確，其餘被告施用部分，
    即起訴事實自九十五年六月初起施用第一、二級毒品部分，
    除被告自白外，尚無其他證據足佐，詳如後述，原判決認被
    告在該時間所施用第一級毒品與論罪部分，為集合犯關係，
    論以包括一罪，自有未合。上訴人上訴意旨以被告另有下述
    併案施用毒品部分，認有集合犯關係，移送併案審理，為無
    理由，詳如後述。是原判決既有可議，自屬無法維持，應由
    本院撤銷改判之。爰審酌被告屢施用毒品，未能悔改，施用
    毒品，本質上僅屬自我戕害身心健康之行為，及犯後坦承犯
    行，態度尚佳等一切情狀，分別量處施用第一級毒品罪有期
    徒刑八月，施用第一級毒品罪有期徒刑三月，並定其應執行
    之刑為有期徒刑十月，以資懲戒。扣案第一級毒品海洛因六
    小包（驗後淨重一．三二公克），第二級毒品安非他命八小
    包（驗後淨重七．七四公克），屬第一、二級毒品，應依毒
    品危害防制條例第十八條第一項前段規定，宣告沒收併銷燬
    之。盛裝前揭毒品之外包裝袋共十四個、及施用工具、分裝
    工具各一個，為被告所有施用毒品所用之物，依刑法第三十
    八條第一項第二款規定宣告沒收。
四、公訴意旨另起訴被告除上述施用第一、二級毒品之行為外，
    並自九十五年六月初起至上述施用第一、二級毒品之日前，
    施用第一、二級毒品之事實。因此部分僅為被告自白，檢察
    官尚未提出其他積極證據佐證。按被告自白，不得作為有罪
    判決之唯一證據，仍應調查其他必要之證據，以察其是否與
    事實相符，為刑事訴訟法第一百五十六條第二項明文規定。
    既查無其他積極必要之證據，例如前述之尿液檢驗報告、扣
    案之施用毒品之物品，足以證明被告此部分自白與事實相符
    ，自難僅憑被告之自白，遽為被告此部分不利之認定，是被
    告此部分施用第一級毒品犯行，則屬無法證明。檢察官認被
    告此部分行為與前揭論罪部分為包括一罪關係，乃不另為無
    罪諭知。
五、檢察官移送九十六年度毒偵字第二二六號併辦意旨：被告於
    九十六年一月六日下午二時三十五分許，再為警查獲扣得海
    洛因六包，安非他命三包，尿液檢驗結果呈嗎啡及安非他命
    陽性反應，認被告自九十五年七月間起至九十六年一月六日
    止，在臺南市○○路○段居所內施用海洛因及安非他命云云
    。
(一)公訴人移送併辦部分，以被告多次施用第一、二級毒品，與
    本件事實係反覆實施性質之犯罪，為集合犯，應為起訴效力
    所及，提起上訴請求併予審理。然查被告行為後，刑法第五
    十六條連續犯之規定，業於九十四年一月七日修正公布刪除
    ，並於九十五年七月一日施行，按對於施用毒品者其每次施
    用毒品行為，原則上應認為均單獨成立一個犯罪行為（臺灣
    高等法院暨所屬法院九十五年法律座談會刑事提案第十三號
    研討結論參照），即每次施用毒品行為，均應該當毒品危害
    防制條例第十條規定之構成要件，因此施用毒品成癮者，其
    多次施用毒品行為，在犯罪認識上，其應存在有數個犯罪行
    為，要難認係出於同一之犯意之集合犯，非為起訴效力所及
    。再查連續犯之廢止，其立法意旨乃於回歸連續犯數罪之本
    質，並考慮刑罰公平原則，避免多次犯罪僅科以一次刑罰，
    引發鼓勵犯罪質疑，及犯罪次數與刑度輕重失衡之流弊，此
    為法界數十年來所凝聚，並落實為法律修正之共識，是倘於
    廢止連續犯之規定後，在與集合犯概念不符之情形下，猶予
    以擴張適用，則集合犯之概念終將重蹈連續犯之覆轍，連續
    犯廢止之目的將成泡影，刑法改革亦成空談，是公訴人移送
    併辦部分，認被告多次分別施用第一、二級毒品，與本件論
    罪之事實顯係反覆實施性質之犯罪，為集合犯，提起上訴請
    求併予審理，尚為無理由。
(二)況我國過去司法實務從未認定吸毒為集合犯，且集合犯所認
    定基礎，施用毒品本質具有「成癮性」見解，祇是被告犯罪
    之主觀動機，成癮性不等於犯罪故意，成癮性也並非毒品罪
    之專有現象，其他如特殊性癖好之性犯罪（偷窺狂、戀童癖
    ）、或特殊偷竊犯罪（專偷女性內衣褲）也有成癮性現象。
    除非是時空密接的接續犯罪，否則難以僅因成癮性即可論以
    包括一罪。又罪數的認定，最重要精神是「充分清算原則」
    與「禁止雙重評價原則」，論罪既要充分顯露犯罪的不法內
    涵，又不能重複處罰淪於過苛。「集合犯」的立論基礎，在
    於將本質上重複發生的犯行，包括地評價為一罪，可免過苛
    處罰或雙重評價風險。然施用毒品犯罪，具有隱密性質，極
    少留下證據，偵查機關之舉證，主要是依賴科學鑑定之結果
    （驗尿報告、毛髮鑑定），如果沒有鑑定證據，縱然被告自
    白過去如何多次施用毒品，也難認定成立犯罪。所以即便被
    告吸毒成癮，能在嚴格證據主義下，被認定為犯罪者，也僅
    有最後一小部分犯行，絕大部分吸毒犯行都已淪為「犯罪黑
    數」，無從追究。因此，司法實務若針對吸毒犯行，各別論
    罪處罰，並無重複評價或過苛處罰之疑慮。反之，若採取「
    集合犯」概念，則有未能充分評價犯罪之缺失，等於是變相
    鼓勵吸毒犯罪，不論被警察查到多少次，到最後都是一條罪
    而已，所以『吸了被抓，抓了放人，放了再吸，吸了再被抓
    』重複循環，無所顧忌。
(三)併案部分係於九十六年一月六日查獲，上開本件係於九十五
    年七月二十六日查獲，查獲時間相距約六個月，並非短時間
    內密集所為，此部分能否認為係基於單一故意而生，實有疑
    問。被告雖謂其施用期間毒品一天施用一、二次，而併案之
    被告除於九十六年一月六日查獲外，查無其他積極必要之證
    據，例如尿液檢驗報告、或扣案之施用毒品之物品，足以證
    明被告自白與事實相符，自難僅憑被告之自白，遽為被告此
    部分不利之認定。又被告既於本件九十五年七月二十六日犯
    行敗露，又接受驗尿及警訊偵查，釋放後本應潔身自愛，對
    毒品有所警惕才是，縱有犯意也是另外萌生所致。若吸毒者
    藉口「延續單一犯意」而放肆吸毒，事後向法院要求僅能論
    以包括一罪，並非此次刑法刪除連續犯之初衷。
(四)刑法既於九十五年七月一日施用後刪除連續犯，倘如贊同將
    吸毒案件認定為「集合犯」，足可使連續犯之審判死而復活
    ，無異承認連續犯狀態繼續適用，尚非立法者之原意。故公
    訴人移送併辦部分，應予退回由檢察官另行偵辦，併此說明
    。
據上論斷，應依刑事訴訟法第三百六十九條第一項前段、第三百
六十四條、第二百九十九條第一項前段，毒品危害防制條例第十
條第一項、第二項、第十八條第一項前段，刑法第十一條前段、
第四十七條第一項、第五十一條第五款、第三十八條第一項第二
款，判決如主文。
本案經檢察官徐松奎到庭執行職務。
中　　華　　民　　國　　96　　年　　4     月　　18  　日
            刑事第一庭審判長法官　黃　崑　宗
                            法官　王　明　宏
                            法官　蔡　長　林
以上正本證明與原本無異。
施用第一級毒品罪部分如不服本判決，應於收受本判決後十日內
向本院提出上訴書狀。其未敘述上訴理由者並得於提起上訴後十
日內向本院補提理由書狀（均須按他造當事人之人數附繕本）「
切勿逕送上級法院」。
施用第二級毒品罪部分，不得上訴。
　　　　　　　　　　　　　書記官　李　培　薇
中　　華　　民　　國　　96　　年　　4     月　　19  　日
附錄本案論罪科刑法條全文：
毒品危害防制條例第十條：
　施用第一級毒品者，處六月以上五年以下有期徒刑。
　施用第二級毒品者，處三年以下有期徒刑。
